【裁判字號】    97,保險上易,16
【裁判日期】    971007
【裁判案由】    給付保險金
【裁判全文】
臺灣高等法院民事判決              97年度保險上易字第16號
上  訴  人  三商美邦人壽保險股份有限公司
法定代理人  丙○○
訴訟代理人  郭宏義律師
            池泰毅律師
            蔡子琪律師
被 上訴 人  甲○○
訴訟代理人  乙○○
上列當事人間請求給付保險金事件，上訴人對於中華民國97年3
月28日臺灣桃園地方法院96年度保險字第8號第一審判決提起上
訴，被上訴人並擴張聲明，經本院於97年9月23日言詞辯論終結
，玆判決如下：
    主      文
原判決廢棄。
被上訴人於第一審之訴及假執行之聲請均駁回。
擴張之訴駁回。
第一、二審（含擴張之訴）訴訟費用，由被上訴人負擔。
    事實及理由
一、本件被上訴人於原審依保險契約之法律關係，請求上訴人給
    付意外保險金新台幣（下同）100萬元本息，嗣於本院審理
    中擴張請求上訴人給付急診醫療費用1萬1392元本息（本院
    卷，223頁），核與民事訴訟法第446條第1項但書、第255條
    第1項第3款規定相符，擴張聲明之程序合法，應先敘明。
二、被上訴人主張：伊女兒范韻如於84年2月22日以自己為要保
    人（嗣於93年4月1日變更要保人為范政男）及被保險人，向
    上訴人投保保險金額為30萬元之「福型終身壽險」，並附加
    身故及殘廢保險金額為100萬元之「個人傷害保險附約」（
    下稱系爭保險附約），並指定伊為受益人。嗣范韻如於94年
    5月7日下午3時許，在其住處即桃園縣八德市○○街24號4樓
    樓頂，不慎墜樓，致頭部外傷、顱內出血，送醫後於次日死
    亡。因范韻如係意外死亡，伊遂於94年5月28日向上訴人請
    求給付保險金，上訴人雖於94年6月30日給付終身壽險保險
    金30萬元，惟意外死亡保險金100萬元部分迄未給付，爰依
    系爭保險附約，求為判決命上訴人給付伊100萬元及自94年6
    月12日起至清償日止，按年息百分之十計算之利息。（原審
    判命上訴人如數給付）於本院主張伊尚支出急診醫療費用，
    上訴人亦應依約給付，而擴張聲明：上訴人應再給付伊1萬1
    392元及自94年5月28日起至清償日止，依年息百分之十計算
    之遲延利息。並就上訴人之上訴，答辯聲明：上訴駁回。
三、上訴人則以：依系爭保險附約第5條約定，系爭保險附約保
    險事故為因遭受外來突發的意外傷害事故所引起之死亡，故
    被上訴人應就保險事故已發生即被保險人范韻如係遭遇外來
    突發的意外事故而死亡之事實負舉證責任。被上訴人未就范
    韻如墜樓身亡之原因有何外來、突發而不可預料之情事，舉
    證說明，其主張范韻如係意外墜樓，絕不可信。范韻如長期
    患有頭痛、腰痛等痼疾，更有割腕自殺病史，本件顯係范韻
    如自殺身亡，被上訴人請求給付此部分之死亡及醫療保險金
    ，不應准許，何況就醫療費用之請求亦罹時效而消滅等語，
    資為抗辯。並提起上訴，聲明：(一)原判決廢棄。(二)上開廢棄
    部分，被上訴人在第一審之訴及其假執行之聲請駁回。並對
    於被上訴人於本院所為聲明擴張，答辯聲明：擴張之訴駁回
    。
四、兩造不爭執之事項：
  (一)被保險人范韻如為被上訴人之女，范韻如於84年2月22日，
    以自己為要保人（嗣於93年4月1日變更要保人為范政男）及
    被保險人，向上訴人投保保險金額為30萬元之「福型終身壽
    險」，附加身故及殘廢保險金額為100萬元之「個人傷害保
    險附約」，並指定被上訴人為受益人。
  (二)范韻如於94年5月7日下午3時許自住家4樓樓頂處墜樓，經送
    醫急救後，仍因傷重於次日下午13時10分死亡，嗣報請臺灣
    桃園地方法院檢察署檢察官進行相驗，於相驗屍體證明書上
    記載范韻如之死亡方式為「不詳」，而該署94年度相字第80
    9號相驗報告書中，認定范韻如之死亡原因為「高處墜落、
    頭部外傷、顱內出血」。
  (三)如上訴人應為給付，其應給付之金額如被上訴人之請求。
五、關於范韻如墜樓身亡是否為出於意外事故部分：就此，被上
    訴人主張范韻如當時應係於自家4樓樓頂整理絲瓜棚時，不
    慎墜樓，致頭部外傷、顱內出血，為意外死亡，並提出臺灣
    桃園地方法院檢察屬相驗屍體證明書、桃園縣八德市大同里
    里長證明書、中華郵政公司簡易人壽保險理賠暨解約付款憑
    單（見原審卷，13頁、14頁、15頁）為證；上訴人則辯稱依
    經驗法則及客觀條件，若范韻如係因整理瓜棚而意外墜樓，
    依一般人反射動作應會抓住瓜棚以防掉落，現場並無瓜棚被
    人抓壞之痕跡；再者，范韻如攀爬上高於其身體中重心達三
    分之二之女兒牆後，墜落地面，若非其故意攀越，應無失足
    墜落之理，被上訴人主張范韻如係意外墜樓，絕不可信等語
    。按被上訴人所提出之前開相驗屍體證明書，並未記載范韻
    如之死亡係出於意外事故，難據以證明范韻如係意外死亡。
    又里長並非目擊范韻如如何墜落之人，所立證明書僅為個人
    推測，亦不得據為認定范韻如死亡之原因。至於中華郵政公
    司所以理賠，乃基於其自身對事故發生之判斷，亦不得拘束
    上訴人及法院。是被上訴人提出之前開證據，均不能據為認
    定范韻如之死亡是否出於意外。查范韻如墜落處之桃園縣八
    德市○○街24號4樓樓頂平台，其四周係以水泥女兒牆圍繞
    ，該女兒牆高度約97公分，有被上訴人提出之現場照片可參
    （見原審卷，147頁），而范韻如身高約164公分，體型稍胖
    ，於墜落後，經法醫師鑑定，受有左顏面骨凹陷、左額凹陷
    、雙眼瘀血、右手挫傷、左大腿骨折，亦有前開檢察署驗斷
    書及相驗照片可稽，且為兩造所不爭。以范韻如之體型，若
    其墜落前係站立於該女兒牆內之頂樓樓板上，即使身體因受
    到外力作用（例如風力、地震等）而跌倒，亦不可能騰空摔
    出牆外，即使墜落前係倚靠該女兒牆站立，該女兒牆高度已
    逾范韻如身高一半以上，亦不可能於范韻如之頭部以下之上
    半身未受明顯傷害之情形下，會由頂樓樓板摔落。雖然，於
    警詢中，范韻如之父稱范韻如可能去頂樓澆花、曬衣服或摘
    絲瓜，范韻如之胞兄范綱展則稱可能是為插絲瓜棚之竹竿等
    語，然范韻如若是到頂樓澆花、曬衣服，當會立於頂樓樓板
    ，不會爬上女兒牆。而依案發當時現場情形，絲瓜高度僅及
    於該女兒牆，根本未攀上絲瓜棚，更無絲瓜可摘，有現場照
    片可按（見相驗卷12頁、41頁至44頁），並經現場處理警員
    黃柏清於原審證述明確（見原審卷，99頁），因此，不可能
    為摘絲瓜而上頂樓。再者，范韻如墜落處並無絲瓜棚支柱，
    距墜落處最近之棚柱，係在頂樓平台內，與女兒牆仍有相當
    間隔，有現場照片可參（見相驗卷，45頁上），范韻如不可
    能為插絲瓜竹竿而摔落。被上訴人於本件訴訟中雖再主張范
    韻如應該是在整理絲瓜棚時摔落等語（見原審卷，81頁、14
    6頁），但距墜落處最近之絲瓜棚支柱，係立於頂樓平台內
    ，已如前述，縱令范韻如為整理該處瓜棚而跌倒，只會跌在
    平台內，不可能摔出女兒牆外。何況該絲瓜棚高約195公分
    ，有被上訴人於原審提出之照片可參（見原審卷，147頁）
    ，以范韻如身高僅約164公分，欲整理瓜棚，勢必以物墊腳
    ，方足高度，而現場雖有種植絲瓜之塑膠盆，但並無椅子或
    梯子等較堅硬之物足供墊腳，而該塑膠盆已硬化而呈部分剝
    落，顯不能支撐范韻如之體重，實際上依照片所示亦無被踩
    踏跡象（見相驗卷，43頁），故范韻如亦不可能於該處整理
    絲瓜棚。即使范韻如係以該塑膠盆墊腳，因該塑膠盆高度為
    32公分，有被上訴人於原審提出之照片可參（見原審卷，14
    7頁），女兒牆高度則為97公分，如前述，則范韻如以該塑
    膠盆墊腳時，腳底以上65公分仍在女兒牆下方，若范韻如於
    此時跌倒摔出牆外，腳底以上65公分左右處，必先撞及女兒
    牆邊緣而有嚴重擦、挫傷，但依前開驗斷書，范韻如並未受
    此傷害，益證范韻如不可能以該塑膠盆墊腳時跌倒而摔出牆
    外。再者，范韻如除於92年2月8日因自行割腕而送醫急救外
    ，平日交友單純，未與人結怨或糾紛，業據范韻如之父范政
    男於警詢中陳述明確（見相驗卷，4頁、5頁），並為被上訴
    人所自承（見原審卷，35頁、85頁），且該處為透天厝，當
    日並無其他人至該頂樓平台，因此亦不可能係遭他人丟下而
    墜落。是就本件事件發生經過、范韻如個人體型、該頂樓平
    台客觀環境，依經驗法則判斷，范韻如之墜樓當非出於外來
    、偶然而不可預見之意外事故所致。
六、關於被上訴人請求有無理由部分：依前述，被上訴人既不能
    證明本件保險事故已發生（即依經驗法則判斷，范韻如之死
    亡通常係因外來、偶然而不可預見的原因所致），則其請求
    上訴人給付死亡保險金100萬元本息及傷害醫療保險金1萬1,
    392元本息，自無理由。何況被上訴人於94年5月31日已向上
    訴人申請給付前開醫療保險金，有理賠申請書足參（見原審
    卷，54頁），上訴人則於94年9月26日拒絕給付（見原審卷
    ，17頁），被上訴人於原審97年1月10日言詞辯論期日，始
    擴張請求給付前開醫療保險金，已逾保險金給付請求權2年
    之消滅時效，經上訴人當庭提出時效抗辯（見原審卷，228
    頁）後，被上訴人於原審97年3月11日言詞辯論時，減縮此
    部分請求（見原審卷，53頁），是其於本院審理時，再擴張
    此部分請求，更已逾2年，則上訴人援用消滅時效抗辯拒絕
    給付，亦有理由。
七、綜上所述，被上訴人本於系爭保險附約之法律關係，請求上
    訴人給付死亡保險金100萬元，並計付法定遲延利息，為無
    理由，不應准許。其假執行之聲請亦失所附麗，應併予駁回
    。原審判命上訴人給付，並為假執行之宣告，自有未洽。上
    訴意旨指摘原判決不當，聲明廢棄改判，為有理由。自應由
    本院予以廢棄改判，如主文第2項所示。又被上訴人於本院
    擴張請求上訴人再給付傷害醫療保險金1萬1,392元，並計付
    法定遲延利息，亦無理由，應駁回其擴張之訴。
八、據上論結，本件上訴人之上訴為有理由，被上訴人擴張之訴
    為無理由。依民事訴訟法第450條、第78條，判決如主文。
中    華    民    國    97    年    10    月    7     日
                    民事第七庭
                        審判長法  官   鄭三源
                              法  官   邱  琦
                              法  官   呂太郎
正本係照原本作成。
不得上訴。
中    華    民    國    97    年    10    月    8     日
                              書記官   黃千鶴


司法院資訊處製作；財團法人民間司法改革基金會備份。
